臺灣彰化地方法院民事判決
109年度訴字第1503號
原      告  陳宏伯  
            陳宏澤  
            陳宏煒  
共      同
訴訟代理人  葉張基律師
被      告  盧蘇玉利
            盧威庭  
            盧威欽  
            盧麗雅  
            盧妤蓁  
            林志國  
            林志蓮  
            林志蘋  

            林志蘭  
兼  上二人
共      同
訴訟代理人  林志鑫  
            賴詹眛  
上列當事人間租佃爭議事件，本院於民國110年9月8日言詞辯論
終結，判決如下：
    主      文
被告盧蘇玉利、盧威庭、盧威欽、盧麗雅、盧妤蓁、林志鑫、林
志國、林志蘋、林志蓮、林志蘭應將坐落彰化縣○○鄉○○段○○○○○○
○地號土地如附圖編號A、B所示土地返還原告。
被告林志鑫、林志國、林志蘋、林志蓮、林志蘭應於繼承被繼承
人林盧金鳳、林存貴遺產範圍內，與被告盧蘇玉利、盧威庭、盧
威欽、盧麗雅、盧妤蓁連帶給付原告新臺幣玖仟柒佰捌拾元，並
自民國一百一十年五月一日起至返還前項土地時止，按月給付原
告新臺幣壹佰陸拾參元。
原告其餘之訴駁回。
訴訟費用由被告盧蘇玉利、盧威庭、盧威欽、盧麗雅、盧妤蓁、
林志鑫、林志國、林志蘋、林志蓮、林志蘭連帶負擔。
    事實及理由
壹、程序方面：
一、本件租佃爭議事件經原告向彰化縣永靖鄉公所耕地租佃委員
    會申請調解，調解不成立後移送彰化縣政府耕地租佃委員會
    調處，調處不成立後經彰化縣政府移送本院等情，有彰化縣
    政府民國109年12月7日府地權字第1090445853號函在卷可稽
    （見本院卷第11頁），依耕地三七五減租條例（下稱減租條
    例）第26條第1項規定，應由本院依法審理。
二、被告盧蘇玉利、盧威欽、盧麗雅、盧妤蓁、賴詹眛經合法通
    知，均未於言詞辯論期日到場，核無民事訴訟法第386條所
    列各款事由，爰依原告聲請，由其一造辯論而為判決。
三、原告訴之聲明第2項原請求被告林志鑫、林志國、林志蘋、
    林志蓮、林志蘭（下稱林志鑫等5人）應於繼承被繼承人林
    盧金鳳、林存貴遺產範圍內與其他被告連帶給付原告新臺幣
    （下同）8,940元，並自最後收受110年2月26日民事起訴暨
    撤回部分起訴狀（下稱起訴狀）繕本被告收受繕本翌日起至
    返還坐落彰化縣○○鄉○○段○○○○000○000地號土地如附圖編號A
    、B所示土地（下稱系爭土地）時止，按月連帶給付原告149
    元。於訴狀送達後，原告將上開請求金額分別變更為9,780
    元、163元。核其所為訴之變更，係擴張應受判決事項聲明
    ，合於民事訴訟法第255條第1項第3款規定，應予准許。
貳、實體方面：
一、原告主張：
（一）訴外人即原告祖父陳作忠原為252、253地號土地所有人，
      陳作忠與盧連登於38年6月10日簽訂耕地三七五租約（永
      五字第26號，下稱原租約）。原告於83年1月20日繼承取
      得252、253地號土地後，曾對訴外人即盧連登繼承人盧如
      霈提起訴訟，經本院104年度訴字第1107號、臺灣高等法
      院臺中分院105年度上字第555號（下稱前案）確定判決認
      定陳作忠係與訴外人盧連登、盧連拔、盧連旺、盧連邦等
      四兄弟分別成立耕地三七五租約。本件被告為盧連邦繼承
      人，盧連邦承租範圍為252、253地號如附圖編號A、B所示
      土地（即系爭土地，此部分租約為永五字第26之2號，下
      稱系爭租約）。
（二）前案確定判決已認定252、253地號土地自102年9月27日起
      至104年5月18日間，非因不可抗力繼續1年不為耕作，原
      告於109年3月28日至現場時，系爭土地仍為濃密雜木覆蓋
      ，足見被告仍持續不為耕作，且已放棄耕作權，原告自得
      依序主張減租條例第17條第1項第4款、第2款規定終止系
      爭租約，並以前案106年1月20日民事變更被告暨上訴理由
      （一）狀（下稱前案上訴理由狀）於106年2月送達或本件
      起訴狀送達，對被告為終止系爭租約之意思表示。又被告
      自95年起即積欠租金，原告於前案已寄發存證信函予盧如
      霈催告給付租金，經過相當期間被告仍未給付，原告另依
      減租條例第17條第1項第3款規定，以本件起訴狀送達對被
      告為終止系爭租約之意思表示。
（三）原租約約定租金分別為252地號每年稻穀184公斤、253地
      號每年稻穀30公斤，依系爭土地占252、253地號土地面積
      比例、行政院農業委員會農糧署公告109年12月彰化縣平
      均稻穀價格每百公斤2,127元計算，系爭租約每月租金應
      為163元。倘認定原告於前案106年2月合法終止系爭租約
      ，原告請求被告連帶給付105年1月至106年1月租金2,119
      元；倘認定原告於本件起訴始合法終止系爭租約，則原告
      請求被告連帶給付自105年1月起至109年12月租金9,780元
      。又系爭租約既經原告終止，被告繼續占有系爭土地，即
      受有相當於租金之不當得利，應返還原告。倘認定原告於
      前案106年2月合法終止系爭租約，原告請求被告連帶返還
      106年2月至110年1月不當得利7,661元，並請求被告自最
      後收受本件起訴狀繕本被告收受繕本翌日起至返還系爭土
      地時止，按月連帶給付原告163元；倘認定原告於本件起
      訴時始合法終止系爭租約，則原告請求被告自最後收受本
      件起訴狀繕本被告收受繕本翌日起至返還系爭土地時止，
      按月連帶給付原告163元。
（四）爰依民法第455條、第767條第1項前段（擇一請求）、租
      金請求權、第179條規定提起本件訴訟。並聲明：1.被告
      應將系爭土地返還原告。2.被告林志鑫等5人應於繼承被
      繼承人林盧金鳳、林存貴遺產範圍內，與被告盧蘇玉利、
      盧威庭、盧威欽、盧麗雅、盧妤蓁、賴詹眛連帶給付原告
      9,780元，並自最後收受起訴狀繕本被告收受繕本翌日起
      至返還系爭土地時止，按月連帶給付原告163元。
二、被告盧威廷則以：對原告主張被告至遲自102年9月27日起即
    未耕作系爭土地、自95年1月起即未給付租金，被告應返還
    系爭土地，均無意見。惟希望原告勿請求被告給付租金及返
    還不當得利等語，資為抗辯。並聲明：原告之訴駁回。
三、被告林志鑫等5人則以：其母林盧金鳳雖為盧連邦之女，惟
    自幼出養，與林存貴結婚後即定居臺北市，與本生家庭幾無
    往來，亦未曾耕作或使用系爭土地，自無給付租金義務，亦
    未受有不當得利等語，資為抗辯。並聲明：原告之訴駁回。
四、被告盧蘇玉利、盧威欽、盧麗雅、盧妤蓁、賴詹眛經合法通
    知，未於言詞辯論期日到場，亦未提出書狀作何聲明或陳述
    。
五、經查，陳作忠與盧連登簽訂原租約，經前案確定判決認定陳
    作忠係與盧連登四兄弟分別成立耕地三七五租約，故盧連邦
    亦與陳作忠成立系爭租約等情，有原租約影本在卷可佐（見
    本院卷第81頁），復經本院調取前案卷宗核閱無訛，且為被
    告盧威廷、被告林志鑫等5人所不爭執，其餘被告於相當時
    期受合法通知，於言詞辯論期日未到場，亦未提出書狀爭執
    ，依民事訴訟法第280條第3項準用第1項本文規定，視同自
    認，自堪信為真實。
六、原告另請求被告返還系爭土地、給付租金及返還相當於租金
    之不當得利等節，則為被告所否認，並以前詞置辯。是本院
    所應審酌者厥為：（一）被告林志鑫等5人、賴詹眛是否為
    盧連邦繼承人？（二）原告請求被告返還系爭土地，有無理
    由？（三）原告請求被告連帶給付租金及返還相當於租金之
    不當得利，有無理由？茲分述如下：
（一）被告林志鑫等5人係盧連邦繼承人，被告賴詹眛非盧連邦
      繼承人：
　　1.按光復前臺灣人民有關親屬繼承事項不適用日本民法，而
      係依當地習慣決之。臺灣習慣上之養媳（媳婦仔）係以將
      來擬婚配家男為目的所養入之幼女，與成婚婦相同，於本
      姓上冠以養家姓氏，並與養家親屬間發生姻親關係。養女
      則與之相異，應冠以養家姓氏，對於養家親屬發生與親子
      同一親屬關係。養媳與養家僅有姻親關係，並無擬制血親
      關係，其法律上性質與養女有別，對養家財產不得繼承，
      與其本生父母之間，則互有繼承權。
　　2.經查，被告林志鑫等5人之母林盧金鳳為盧連邦之女，於
      昭和7年（民國21年）10月12日養子緣組入林中容戶，續
      柄細別欄記載為「父林中容媳婦仔」等情，有光復前戶籍
      登記簿在卷可按（見本院卷第61頁、第205頁），足見其
      係以養媳身分入林氏戶口，揆諸前揭說明，林盧金鳳僅與
      養家發生姻親關係，對其本生父盧連邦仍有繼承權。被告
      林志鑫等5人既為林盧金鳳繼承人，自亦為盧連邦繼承人
      。被告林志鑫等5人前揭答辯，尚非可採。
　　3.至於被告賴詹眛光復後戶籍登記簿記載其為訴外人詹水和
      、詹謝蘲之女，姓名部分保留本姓詹氏而冠以盧姓，登記
      為「盧詹眛」，親屬細別欄記載為「盧連邦之媳婦仔」，
      嗣其與訴外人賴國安結婚，冠夫姓後姓名改為「賴詹眛」
      等情，則有戶籍登記簿、戶籍謄本在卷可查（見本院卷第
      77頁、第239頁）。可見其本為盧連邦之養媳，嗣未與盧
      姓男子婚配而與賴國安結婚，揆諸前揭說明，其與養家盧
      連邦間即為姻親關係，不得繼承養家盧連邦遺產。被告賴
      詹眛既非盧連邦繼承人，原告起訴請求被告賴詹眛返還系
      爭土地、給付租金及返還相當於租金之不當得利，即無理
      由，應予駁回。
（二）原告請求被告被告盧蘇玉利、盧威庭、盧威欽、盧麗雅、
      盧妤蓁、林志鑫、林志國、林志蘋、林志蓮、林志蘭等10
      人（下稱盧蘇玉利等10人）返還系爭土地，為有理由：
　　1.按耕地租約在租佃期限未屆滿前，非有左列情形之一不得
      終止：四、非因不可抗力繼續1年不為耕作時。減租條例
      第17條第1項第4款定有明文。本件原告主張被告盧蘇玉利
      等10人自102年9月27日起即非因不可抗力不為耕作系爭土
      地乙情，核與本院於110年1月21日勘驗所見系爭土地為無
      人耕作之雜木林情形相符，有本院勘驗筆錄及附件在卷可
      參（見本院卷第319頁至第325頁），復為到場被告所不爭
      執，而未到場被告則依民事訴訟法第280條第3項準用第1
      項本文規定，視同自認，自堪信為真。從而，原告自得依
      前揭規定，終止系爭租約。又本院既認定原告得依減租條
      例第17條第1項第4款規定終止系爭租約，爰不再論述原告
      主張同項第2款、第3款規定部分有無理由，併此敘明。
　　2.次按民法第263條準用第258條第2項規定，契約當事人一
      方有數人者，終止契約之意思表示，應由其全體或向其全
      體為之。本件原告雖主張以前案上訴理由狀送達為終止系
      爭租約之意思表示，惟經本院調取前案卷宗核閱結果，該
      書狀僅送達被告盧威廷、盧威欽、盧麗雅、盧妤蓁等4人
      ，其餘收受送達人則非本件被告（見本院卷第515頁至第5
      28頁）。原告於前案既未對被告盧蘇玉利等10人全體送達
      終止系爭租約之意思表示，揆諸前揭規定，自不生終止效
      力。而應以最後收受本件起訴狀繕本之被告盧威欽、盧妤
      蓁於110年4月30日收受送達時（均為110年4月20日寄存，
      依民事訴訟法第138條第2項規定，於110年4月30日生送達
      效力），為系爭租約終止時點。系爭租約既經終止，被告
      盧蘇玉利等10人復未主張其有何繼續占有系爭土地之法律
      上權源，則原告依民法第455條、第767條第1項前段規定
      ，請求被告盧蘇玉利等10人返還系爭土地，洵屬有據，應
      予准許。
（三）原告請求被告盧蘇玉利等10人給付租金及返還相當於租金
      之不當得利，為有理由：
　　1.按約定租金之種類，雖不得由出租人或承租人片面為變更
      ，惟倘經雙方意思表示合致，本諸契約自由原則，應非法
      所不許。又上開變更租金種類之意思表示，無論係以明示
      或默示意思表示，均無不可。經查，原租約約定252、253
      地號土地每年租金分別為稻穀184公斤、30公斤，有原租
      約在卷可考（見本院卷第83頁）。又原告主張雙方已合意
      變更租金種類，以稻穀折合金錢計算租金等語，此與被告
      盧威庭於前案本院言詞辯論時證稱：「（問：租金要繳多
      少？）以前是以稻穀105臺斤，要折合當時稻穀市價」等
      語相符（見本院卷第511頁），其餘被告亦未予爭執，堪
      信系爭租約雙方已合意變更租金種類。依系爭土地占252
      、253地號土地比例，及被告不爭執彰化縣109年12月稻穀
      價格每百公斤2,127元（見本院卷第455頁）計算結果，系
      爭租約每月租金應為168元（計算式：252地號土地年租金
      稻穀184公斤×（附圖編號B面積344.92平方公尺/252地號
      土地面積773.92平方公尺）＝稻穀82公斤；253地號土地年
      租金稻穀30公斤×（附圖編號A面積55.86平方公尺/253地
      號土地面積129.86平方公尺）＝稻穀13公斤；[（系爭租約
      年租金合計稻穀82公斤＋13公斤）×每百公斤2,127元]/12
      月＝168元；小數點以下四捨五入）。準此，105年1月至10
      9年12月共60月租金應為10,080元（計算式：每月168元×6
      0月＝10,080元）。從而，原告請求被告盧蘇玉利等10人連
      帶給付此部分租金9,780元，為有理由，應予准許。
　　2.按無法律上之原因而受有利益，致他人受損害者，應返還
      其利益。民法第179條定有明文。又無權占有他人土地，
      可能獲得相當於租金之利益，為社會通常觀念。經查，系
      爭租約於110年4月30日終止，已如前述，被告盧蘇玉利等
      10人繼續無權占有系爭土地，無法律上原因受有相當於租
      金之利益，致原告受有無法使用系爭土地之損害，二者間
      有直接因果關係，自應返還。從而，原告請求被告盧蘇玉
      利等10人返還自110年5月1日起至返還系爭土地時止，相
      當於租金之不當得利，即有理由。
　　3.按土地法第110條規定，地租不得超過法定地價百分之8。
      同法第148條規定，法定地價係指土地所有權人依法申報
      之地價。又此項租金數額，應以申報地價為基礎，斟酌基
      地位置、工商繁榮程度、占用人利用土地經濟價值等因素
      定之，非必達法定地價百分之8之最高額。茲審酌系爭土
      地位在彰化縣永靖鄉，地形方正，鄰省道台1線，周遭多
      已興建住宅商家，有國土測繪圖資服務雲列印結果在卷可
      證（見本院卷第325頁至第327頁），再審酌前述系爭租約
      約定每月租金168元，認被告盧蘇玉利等10人應返還相當
      於租金之不當得利，應以系爭土地法定地價百分之1計算
      為適當。又系爭土地面積400.78平方公尺（計算式：附圖
      編號A面積55.86平方公尺＋附圖編號B面積344.92平方公尺
      ＝400.78平方公尺），起訴時申報地價為每平方公尺768元
      等情，有土地複丈成果圖、土地登記謄本在卷可憑（見本
      院卷第341頁、第101頁至第104頁）。依此計算，每月相
      當於租金之不當得利為256元（計算式：（400.78平方公
      尺×每平方公尺768元×1％）/12月＝256元，小數點以下四捨
      五入）。從而，原告請求被告盧蘇玉利等10人自110年5月
      1日起至返還系爭土地時止，按月連帶給付原告163元，為
      有理由，應予准許。
七、綜上所述，原告請求被告盧蘇玉利等10人返還系爭土地，連
    帶給付租金9,780元，並自110年5月1日起至返還系爭土地時
    止，按月連帶給付原告163元，為有理由，應予准許。原告
    對被告賴詹眛請求部分，則無理由，應予駁回。
八、本件事證已臻明確，兩造其餘攻擊防禦方法及證據，核與判
    決結果不生影響，爰不一一論列，併此敘明。
九、訴訟費用負擔之依據：民事訴訟法第79條、第85條第2項。
中　　華　　民　　國　　110 　年　　9 　　月　　22　　日
                  民事第一庭    法  官  歐家佑
以上正本係照原本作成。
如不服本判決，須於判決送達後20日內向本院提出上訴狀。(須
按他造當事人之人數附繕本)。如委任律師提起上訴者，應一併
繳納上訴審裁判費。
中　　華　　民　　國　　110 　年　　9 　　月　　23　　日
                                書記官  黃明慧